【裁判字號】    90,台上,5262
【裁判日期】    900823
【裁判案由】    偽造文書等罪
【裁判全文】
最高法院刑事判決                                九十年度台上字第五二六二號
    上  訴  人  甲○○
                        送達代.
右上訴人因偽造文書等罪案件，不服台灣高等法院中華民國八十八年五月二十日第二
審判決（八十七年度上訴字第五三九八號，起訴案號：台灣台北地方法院檢察署八十
五年度偵字第二三○五五、二四六五九號），提起上訴，本院判決如左：
    主  文
上訴駁回。
    理  由
查原審八十七年度上訴字第五三九八號判決包含偽造文書及恐嚇二部分，上訴人甲○
○對之提起上訴，未聲明為一部上訴，應視為全部上訴，合先敘明。
一、偽造文書部分：
按刑事訴訟法第三百七十七條規定：上訴於第三審法院，非以判決違背法令為理由，
不得為之。是提起第三審上訴，應以原判決違背法令為理由，係屬法定要件；如果上
訴理由狀並未依據卷內訴訟資料具體指摘原判決不適用何種法則或如何適用不當，或
所指原判決違法情事，顯與法律規定得為第三審上訴理由之違法情形不相適合時，均
應認其上訴為違背法律上之程式，予以駁回。本件原判決依憑告訴人林麗玲、錢玲娜
、吳朝茂、謝水茂等人之指訴及證人許愛玲、張玉華、甯光夷、蕭立芬等人之證供與
卷附互助會會單、匯款回條等證據，本於推理作用，而撤銷第一審不當判決，改判論
處上訴人甲○○連續行使偽造私文書足以生損害於他人罪刑（牽連犯連續行使偽造私
文書及詐欺二罪，依刑法第五十五條規定從連續行使偽造私文書之重罪處斷）。從形
式上觀察，尚無違背法令之情形存在。上訴人上訴意旨略稱：（一）台灣台北地方法
院檢察署（下稱台北地檢署）八十五年度偵字第二三○五五號卷第八頁與同地檢署八
十五年度偵字第一一四六五九號卷第八頁之互助會單所載即原判決附表所示以會員潘
和松、甯光夷、周玫玲、曾志宏等四人冒標會款內容，原審並未調查及證明係何位告
訴人所書寫，且其所記載之標期，與實際標會之日期不同；又依會員許愛玲所提出之
標會明細所載，甯光夷係在民國八十四年三月十日以新台幣（下同）五千六百元得標
，周玫玲在八十三年十二月十日以六千元得標，此與原判決附表所示，亦不相同。顯
見原審係以矛盾及未經調查之證據作為判決依據，即與刑事訴訟法第一百五十五條第
二項、第三百十條第一款及第三百七十九條第十款、第十四款之規定相違背。（二）
互助會係民間會首與會員間之個人消費借貸，在民法修正前後，不論係借貸契約或有
名之合會契約，均非要式，不以得標時必須簽收為要件，而均以會首與會員間之信任
度為依據，信任得標之會員，於會款結算後即交付，並不以簽收為常。本件上訴人所
召集之會員，因係上訴人之票據交換所同事，或係上訴人十多年之鄰居如許愛玲等，
基於互信關係，並未要求得標人簽收會款，卷內亦無事證證明上訴人有簽收之事實，
原審不查，而以得標會員無簽收之消極事實，推斷上訴人有冒標詐財之積極事實，其
判決自有刑事訴訟法第三百七十九條第十四款理由矛盾之違法。（三）原審播放之錄
音，許愛玲承認係其聲音，其中一段上訴人問：「我生小孩那二個月，其中一個月是
周玫玲跟你去，一個月是張玉華跟你去的是不是﹖」許愛玲答稱：「就是她們都有跟
我去。」顯見八十四年四月份以潘和松名義標會者係許愛玲委標，取得會款後轉給張
玉華，並非上訴人冒標詐取會款，原判決認其簡略且語焉不詳、不足為上訴人有利之
認定，顯與刑事訴訟法第三百十條第二款之規定相違背，其判決亦有理由矛盾之違法
。（四）甯光夷係許愛玲所介紹入會之十二人中之一人，上訴人並不認識，已經許愛
玲證實；而甯光夷又證稱：「跟兩會，一個是我的名字，一個是高石秋英，死會是在
八十四年九月間得標」、「高石秋英的會沒有標，我的會標了」等語；足證以甯光夷
名義參加之會，確係甯光夷委由許愛玲於八十四年九月得標。至於甯光夷頂高石秋英
之會，可能由許愛玲一手遮天，於八十三年十二月十日冒標也說不定。原審既無法證
明許愛玲所指於八十四年三月十日用甯光夷名義以五千六百元標下會款之真實性，又
對甯光夷自認之證詞提出不採之理由，已有判決理由不備及矛盾之違法；即使能證明
八十四年三月十日確實以甯光夷名義標息五千六百元得標，亦足以證明甯光夷之會並
非在八十四年九月間為上訴人所冒標，原審捨棄甯光夷之證言，而採信許愛玲所提內
容矛盾之得標明細，推斷甯光夷參加之會尚未經其本人標取，並認係上訴人所冒標，
顯有理由矛盾及不備之違法。經查：一、犯罪之時間，除有特殊情形外，並非構成犯
罪事實之要素，有罪判決關於時間之記載，旨在辨別犯罪之同一性。本件原判決關於
上訴人冒用甯光夷名義詐標會款部分，其犯罪之地點、被害人姓名、犯罪態樣及所得
財物，均一一明白認定詳細記載，且依此項記載，已達於可得確定之程度，雖其認定
冒標會款之時間所採用台北地檢署八十五年度偵字第二三○五五號卷第八頁及八十五
年度偵字第二四六五九號卷第八頁之互助會單就會員甯光夷得標日期分別記載為八十
四年九月九日、八十四年九月六日，彼此不同，然原判決不論是認定八十四年九月九
日或八十四年九月六日，均無礙於犯罪同一性之辨別；則原判決事實欄認定上訴人於
八十四年九月九日冒用甯光夷名義標取會款，縱與其所援用互助會單之一所記載不符
，亦僅訴訟程序有瑕疵，於判決結果不生影響，依刑事訴訟法第三百八十條之規定，
不得據為上訴第三審之理由。又前開互助會以潘和松、甯光夷、周玫玲、曾志宏等人
名義參加者，確已經標取會款之事實，為上訴人所承認（見原判決理由第一點），則
上開互助會單記載會員潘和松、甯光夷、周玫玲、曾志宏等人已標取會款，顯與事實
相符，自得採為判斷之依據，而無再調查何人填寫之必要。另證人許愛玲所提標會明
細係記載八十三年十二月十日周玫玲以高石秋英名義利息六千元得標、八十四年三月
十日甯光夷以曾鳳娟名義利息五千六百元得標，非周玫玲或甯光夷以自己名義標取會
款，上訴人指稱該標會明細記載甯光夷係在八十四年三月十日以五千六百元得標，周
玫玲在八十三年十二月十日以六千元得標等情，亦與卷內證據資料不符。是上訴意旨
（一），顯非適法之第三審上訴理由。二、上訴意旨（二）、（三）、（四），純係
對原審採證認事職權之合法行使暨已經調查並於原判決理由內指駁說明之事項，重為
事實上之爭辯，及任憑己意漫事指摘，俱無從據以辨認原判決已具備其所指違背法令
之形式，自亦非適法之第三審上訴理由。綜上所述，應認本件上訴關於偽造文書部分
為違背法律上之程式，予以駁回。
二、恐嚇部分：
按刑事訴訟法第三百七十六條所列各罪之案件，經第二審判決者，不得上訴於第三審
法院，該法條定有明文。本件原判決依刑法第三百零五條論處上訴人恐嚇罪刑部分，
核屬刑事訴訟法第三百七十六條第一款之案件，依首開說明，既經第二審判決，自不
得上訴於第三審法院，上訴人竟復一併提起上訴，亦為法所不許。
據上論結，應依刑事訴訟法第三百九十五條前段，判決如主文。
中      華      民      國     九十     年      八      月    二十三    日
                              最高法院刑事第九庭
                                  審判長法官  莊  登  照
                                        法官  洪  明  輝
                                        法官  黃  一  鑫
                                        法官  魏  新  和
                                        法官  林  秀  夫
      右正本證明與原本無異
                                              書  記  官
中      華      民      國     九十     年      八      月    二十九    日


司法院資訊處製作；財團法人民間司法改革基金會備份。
